【裁判字號】    97,訴,2169
【裁判日期】    980720
【裁判案由】    塗銷所有權移轉登記等
【裁判全文】
臺灣桃園地方法院民事判決              97年度訴字第2169號
原      告  丙○○
            乙○○
            甲○○
共      同
訴訟代理人  李銘洲律師
複  代理人  謝良駿律師
被      告  己○○○
            戊○○
共      同
訴訟代理人  葉智幄律師
複  代理人  丁○○
上列當事人間請求塗銷所有權移轉登記等事件，本院於民國98年
6 月22日言詞辯論終結，判決如下：
    主      文
被告戊○○應將附表所示之不動產，經桃園縣中壢地政事務所於
民國九十七年八月十四日以壢登字第三三八六一○號收件，於民
國九十八年八月十八日所為之所有權移轉登記塗銷，並回復登記
為被告己○○○所有。
訴訟費用由被告負擔。
    事實及理由
一、原告主張：
  (一)原告前曾參加被告己○○○擔任互助會會首所召集之互助會
    （下稱系爭互助會）。嗣被告己○○○因虛列會員名單，假
    借會員名義冒標等犯行經檢察官提起公訴，並經本院94年度
    訴字第1769號及臺灣高等法院（下稱高等法院）96年度上訴
    字第3838號刑事判決均判處偽造文書罪責成立。另原告及其
    他被害人對被告己○○○間提起刑事附帶民事訴訟，於民國
    97年5 月8 日在高等法院97年度附民字第89號成立訴訟上和
    解，和解筆錄載明：被告己○○○同意給付原告丙○○、乙○○、甲○○分別為新台幣（下同）38萬元、90萬4,000 元
    、38萬元。
  (二)詎被告己○○○和解後，除於97年6 月20日各給付原告丙○○、乙○○、甲○○每人4,000 元，同年7 月、8 月、9 月
    、11月各付3,000 元外，嗣即未依約給付。被告己○○○為
    逃避強制執行，將其所有如附表所示門牌號碼中壢市○○○
    路○ 段150 巷18號2 樓房屋及其坐落基地（下稱系爭不動產
    ），於97年8 月18日以買賣為原因辦竣所有權移轉登記予其
    女兒即被告戊○○。
  (三)被告己○○○與戊○○於97年7 月17日所簽訂不動產買賣契
    約書（下稱系爭不動產買賣契約書）第1 條、第2 條約定，
    買賣總價270 萬元，其中30萬元於簽約時支付，其餘尾款24
    0 萬元則於97年8 月10日支付，然此與被告抗辯被告戊○○
    給付被告己○○○之買賣價金之付款方式及總額不符。被告
    戊○○抗辯伊為被告己○○○代繳系爭不動產貸款本息94萬
    2,380 元抵充買賣價金乙節，並未見系爭不動產買賣契約書
    有此記載，難認被告就買賣總價270 萬元達成合意。
  (四)被告己○○○自92年間起因遭他人倒會，資金無法周轉，而
    無力清償系爭不動產貸款，顯見其當時已達不能以自己之財
    產維持生活之程度，被告戊○○為其女兒對被告己○○○負
    有扶養義務。系爭不動產係供被告己○○○賴以居住，因購
    買該不動產向銀行貸款所生按月攤還本息，與該不動產之居
    住使用息息相關，屬家庭日常生活之必要費用，為扶養費用
    之一部分。縱認被告戊○○曾為被告己○○○代繳系爭不動
    產貸款本息，亦屬履行扶養義務之範疇，尚難認渠等二人間
    有何債權債務存在，自無從主張抵充買賣價金。
  (五)被告戊○○為被告己○○○之女，對於被告己○○○在外積
    欠債務，無力清償，知之甚稔，如被告戊○○已代被告己○○○繳納系爭不動產貸款本息長達數年，且自始並非基於履
    行扶養義務之意思，衡情當初被告戊○○即可要求被告己○○○辦理系爭不動產所有權移轉登記，以確保其代為繳納系
    爭不動產貸款本息，被告己○○○於伊與原告經高等法院成
    立訴訟上和解及刑事判決確定後，旋即將系爭不動產以買賣
    原因，辦理不動產所有權移轉登記予被告戊○○，俱見被告
    （母女二人）自始即無以270 萬元買賣系爭不動產之真意，
    被告為避免原告求償而通謀為系爭不動產虛偽買賣之意思表
    示，並為所有權移轉登記，依民法第87條第1 項規定應屬無
    效。
  (六)再依財政部台財稅字第33414 號函釋意旨，二親等以內親屬
    間財產之買賣，非必一概視為贈與而課予贈與稅，倘買賣雙
    方能提出支付價款之證明及有債務承擔之事實，均得不視為
    贈與，而不在課徵贈與稅之列。倘被告間就系爭不動產確係
    成立真正買賣契約，被告得據實向財政部北區國稅局（下稱
    國稅局）提出支付價款之證明及陳明承擔債務之事實，惟被
    告二人卻向國稅局表明為贈與而申請贈與稅，將系爭不動產
    列為贈與財產繳納贈與稅後辦理過戶，益徵被告間買賣係通
    謀虛偽意思表示而屬無效。被告己○○○怠於行使權利，且
    無其他財產足供清償債務，原告為保全債權，依民法第87條
    、第242 條及第113 條規定，得代位並先位請求判決被告戊○○應將系爭不動產於97年8 月18日之所有權移轉登記塗銷
    ，回復登記為被告己○○○名義。
  (七)縱鈞院認系爭不動產買賣非屬通謀虛偽意思表示，惟被告所
    列各款項未能逐一舉出實據，以資佐證被告戊○○確實支付
    被告己○○○買賣價金。況其中代繳貸款本息94萬2,380 元
    部分，更屬被告戊○○履行扶養義務之範疇，尚難執以抵作
    買賣價金，則以被告間約定系爭不動產買賣總價270 萬元，
    扣除其原有抵押貸款150 萬1,222 元及22萬2,96 6元外，其
    餘迄未有具體價款交付證明。系爭不動產價值與買賣價金顯
    不相當；被告戊○○為被告己○○○之女，自承知悉被告己○○○在外積欠債務無力清償，而被告己○○○除系爭不動
    產外，無其他責任財產可供清償，被告己○○○、戊○○於
    買賣及移轉系爭不動產行為時，均明知其行為有害原告之債
    權，倘原告先位請求為無理由，原告亦得依民法第244 條第
    2 項、第4 項、第114 條準用第113 條規定，備位請求撤銷
    被告間就系爭不動產所為之買賣行為及所有權移轉登記之物
    權行為，並將系爭不動產之所有權移轉登記塗銷等語。
  (八)爰先位聲明：被告戊○○應將系爭不動產於97年8 月18日之
    所有權移轉登記塗銷。備位聲明：被告應將系爭不動產於97
    年7 月17日之買賣行為應予撤銷，並塗銷於97年8 月18日之
    所有權移轉登記。
二、被告則以下列情詞置辯：
  (一)先位之訴部分：
  1.92年間被告己○○○因遭訴外人鍾佩珍倒會180 多萬元，致
    資金無法周轉而冒標並提前終止與原告等人間之系爭互助會
    ，且無力再支付積欠華南銀行壢昌分行（下稱華南銀行）之
    系爭不動產抵押貸款本息，被告戊○○自92年9 月9 日起至
    95 年7月10日止代償被告己○○○上開貸款本息，每月2 萬
    餘元；另自95年7 月10日起至97年8 月11日止，按月給付被
    告己○○○1 萬元清償上開貸款本息，以上合計94萬2,380
    元，有華南銀行放款明細表為憑。
  2.97年7月間被告己○○○因無力支付高等法院判處有期徒刑6
    月，易科罰金16萬2,900 元，思及系爭不動產抵押貸款均由
    被告戊○○繳納，遂將系爭不動產出賣予被告戊○○，並請
    其先付部分買賣價金以支付上揭易科罰金及返還因和解對原
    告之分期付款、及塗銷抵押權等債務，日後再由買賣價金扣
    抵，被告間並非通謀虛偽買賣及詐害債權，原告就此應負舉
    證之責。
  3.系爭不動產買賣被告戊○○之付款方式如下：(1)92年9 月9
    日起至97年8 月11日止代被告己○○○償還華南銀行上開抵
    押貸款本息合計94萬2,380 元，有明細表為證，此非被告戊○○對被告己○○○之扶養費用。(2)97年7 月2 日給付現金
    30萬元予抵押權人林月女、許鵬德，代償被告己○○○對渠
    等二人之債務，並於同日辦理塗銷抵押權登記。(3)97年7 月
    17日委託訴外人恆勤代書不動產公司代辦系爭不動產過戶，
    約定買賣價金270 萬元，並簽立系爭不動產買賣契約書。(4)
    97年8 月13日以系爭不動產向華南銀行貸款180 萬元，並於
    同年月19日代償被告己○○○積欠華南銀行貸款本息餘款15
    0 萬1,222 元。(5)97年8 月19日承受並代繳被告己○○○向
    台新銀行二胎借款22萬2,966 元。(6)97年9 月10日交付16萬
    2,900 元現金予被告己○○○繳納刑事易科罰金。(7)97年8
    月間起至98年1 月間止代被告己○○○償還原告及其他被害
    人債務共11萬5,000 元。以上，被告戊○○前後已代被告己○○○清償債務合計324 萬4,468 元，顯高於本件買賣價金
    270 萬元，被告間絕非通謀虛偽買賣，原告訴請塗銷登記，
    顯無理由。
  (二)備位之訴部分：
  1.參酌華南產物保險股份有限公司住宅火災及地震基本保險單
    ，系爭不動產價值約為185 萬元左右，遠低於其價金270 萬
    ，自不足認系爭不動產買賣之對價顯不相當，亦難憑認上開
    買賣損害原告權利。又被告己○○○出賣系爭不動產前之資
    產如下：(1)系爭不動產約185 萬元（即積極資產185 萬元）
    。(2)對華南銀行抵押貸款約150 萬1,222 元、台新銀行二胎
    貸款約22萬2,966 元、許鵬德、林月女抵押債務各100 萬元
    、原告及宋秀文等7 人債務共計354 萬4,000 元（以上合計
    消極資產726 萬8,188 元）。被告己○○○出賣系爭不動產
    予被告戊○○後，雖減少被告己○○○之積極資產185 萬元
    ，然對於其消極資產亦減少372 萬4,188 元（含清償具有優
    先受償權之抵押債務），揆諸最高法院51年台上字第302 號
    判例意旨所示，被告間買賣系爭不動產之行為，對於原告等
    普通債權人，難謂為詐害行為，原告主張係詐害行為應舉證
    以實其說。
  2.被告己○○○雖於92年間資金無法週轉而冒標並提前終止系
    爭互助會，惟伊名下尚有資產且於中壢中央市場擺攤作小生
    意，所得收入除維繫自身基本生活外，全數按月攤還予原告
    及其他債權人；伊雖無法負擔系爭不動產房貸而需被告戊○○幫忙給付房屋貸款，惟此不代表其無法以自己工作收入維
    持生活，否則伊如何有餘力按月攤還欠款予原告及其他債權
    人。原告逕以被告戊○○代替己○○○支付房貸本息，主張
    被告戊○○對被告己○○○負有扶養義務，尚嫌過斷。被告
    己○○○僅設籍於系爭不動產，並無使用居住系爭不動產之
    事實，被告戊○○買受系爭不動產後，被告己○○○即交付
    並移轉所有權予被告戊○○使用。原告主張被告戊○○代付
    系爭不動產貸款本息為扶養己○○○費用之一部分，顯屬無
    據。
  (三)系爭不動產過戶係委託訴外人恆勤代書不動產公司代為辦理
    ，並先代墊支相關規費，最後始向被告戊○○請款，代書為
    被告向國稅局表明為贈與而申請贈與稅並於完稅後辦理過戶
    ，被告並不知悉。原告據此逕認被告間屬通謀虛偽買賣，亦
    不足採。
  (四)系爭不動產過戶予戊○○前，設定抵押貸款予華南銀行、林
    月女、許鵬德共計560 萬元。如被告戊○○未代被告己○○○繳納房貸本息暨承買系爭不動產，爾後債權人聲請拍賣系
    爭不動產，拍賣價格顯然不足清償上開抵押權人分配，原告
    以一般債權人身分參與分配並無實益。故被告戊○○承買系
    爭不動產並代償被告己○○○對華南銀行、林月女、許鵬德
    等之人之抵押債務後，已使被告己○○○之消極資產大幅減
    少，且無優先受償債權存在，非但未危害原告債權，反而提
    高渠等債權受償之可能。況被告己○○○名下除系爭不動產
    外，尚持有彥斌、富邦、中信等公司之股票，原告亦知悉被
    告己○○○現仍擺地攤謀生，有收入可清償對原告之債務，
    顯見原告之債權仍有受償之可能。並答辯聲明：原告先、備
    位之訴駁回。
三、本件不爭執事項：
  (一)被告己○○○為被告戊○○之母。
  (二)被告己○○○因虛列會員名單及冒標犯行，經本院94年度訴
    字第1769號及高等法院96年度上訴字第3838號刑事判決均判
    處偽造文書罪責成立，有刑事判決影本在卷可稽（見本院卷
    第8 頁至26頁）。
  (三)原告對被告己○○○提起刑事附帶民事訴訟，於97年5 月8
    日在高等法院97年度附民字第89號成立訴訟上和解，約定被
    告己○○○應給付原告丙○○、乙○○、甲○○分別為38萬
    元、90萬4,000 元、38萬元，給付方式：均自97年6 月20日
    起按月於每月20日給付4,000 元至清償完畢為止，如有一期
    不履行，視為全部到期，有和解筆錄1 份在卷可稽（見本院
    卷第27頁至28頁）。
  (四)被告己○○○與原告成立訴訟上和解後，僅分別於97年6 月
    各給付4,000 元，同年7 、8 、9 、11月各給付3,000 元予
    原告，嗣即未依約給付。
  (五)被告己○○○於97年7 月17日與被告戊○○簽訂系爭不動產
    買賣契約書，並於同年8 月18日將其所有系爭不動產移轉登
    記予被告戊○○，有系爭不動產之土地、建物登記謄本、異
    動索引、桃園縣中壢地政事務所98年1 月22日中地登字第09
    80000717號函及所附買賣案影本、買賣契約書在卷可參（見
    本院卷第29頁至36頁、第44頁至61頁、第77頁至80頁）。
  (六)被告己○○○移轉系爭不動產所有權予被告戊○○後，其名
    下除零星股票投資外，別無其他財產，有其財產所得調件明
    細表在卷可參（見本院卷第138 頁至141 頁）。
四、本院判斷：
    本件首應審究者在於：被告就系爭不動產買賣，是否係通謀
    虛偽之意思表示而無效？次應審究者在於：被告己○○○將
    系爭不動產以買賣原因移轉登記予被告戊○○，是否構成詐
    害債權行為，原告得依法予以撤銷？茲將本院之心證判斷如
    下：
  (一)按第三人主張表意人與相對人通謀而為虛偽意思表示者，該
    第三人應負舉證之責，最高法院48年台上字第29號判決意旨
    可資參照。惟按二親等以內親屬間財產之買賣，應以贈與論
    ，並依法課徵贈與稅。但能提出已支付價款之確實證明，且
    該已支付之價款非由出賣人貸與或提供擔保向他人借得者，
    不在此限，遺產及贈與稅法第5 條第6 款定有明文。揆諸上
    揭規定可知，一般買賣，第三人主張買賣雙方為通謀虛偽買
    賣，固需由該第三人負舉證責任。然在二親等親屬例如父母
    子女，兄弟姐妹間之「買賣」，則應由買賣雙方舉證證明渠
    等間之買賣係屬真正，此乃二親等間親屬買賣舉證責任分配
    之變換。
  (二)被告抗辯系爭買賣契約之付款方式如下：92年9 月19日起至
    97年8 月11日止，代償系爭不動產貸款本息，共計94萬2,38
    0 元；97年7 月2 日付現金30萬元抵押權人林月女；同年8
    月19日清償台新銀行抵押貸款二胎借款22萬2,966 元；同年
    8 月19日交付16萬0,290 元予被告己○○○繳納刑事易科罰
    金金額；同年8 月起至98年1 月止，代償被告己○○○債權
    人欠款共11萬5,000 元；97年8 月19日清償華南銀行抵押貸
    款餘額150 萬1,222 元，合計支付「買賣總價金」為324 萬
    4, 468元云云（見本院卷第69頁- 被告答辯狀所述）。惟此
    與系爭不動產買賣契約書第1 、2 條約定，買賣總價款270
    萬元；第1 次付款為30萬元，第2 次付款240 萬元所記載之
    買賣總價金及付款方式互核，顯不相符，有系爭不動產買賣
    契約書在卷可稽（見本院卷第77頁）；再觀諸系爭不動產買
    賣之移轉登記，除依法繳納契稅、土地增值稅外，尚且繳納
    贈與稅，有國稅局贈與稅繳清證明書在卷可考（見本院卷第
    60頁）；如若被告所稱上開支付買賣價金流程為真實，當可
    檢具相關支付買賣價金證明向國稅局申辦免徵贈與稅，然竟
    捨此不為，是其抗辯系爭不動產買賣為真正云云，已難遽予
    採信。
  (三)另被告抗辯系爭不動產「買賣」所支付之價金，其中：(1)支
    付現金30萬元抵押權人林月女；(2)清償台新銀行抵押貸款二
    胎借款22萬2,966 元；(3)交付16萬0,290 元予被告己○○○
    繳納刑事易科罰金；(4)代償被告己○○○之債權人共11萬5,
    000 元云云。惟細繹被告所提出上列各款項之書證即代繳規
    費及服務明細表、轉帳明細表、桃園地檢署執行收納款收據
    、相關債權人之存摺及收據等（分別見本院卷第76頁、91頁
    、第94頁至121 頁），充其量僅能證明被告己○○○有支付
    上開款項予林月女、台新銀行及相關債權人，尚不足以證明
    上開各款項之資金係由被告戊○○所支應，是被告此部分抗
    辯，即無足取。
  (四)被告己○○○自承自92年間起無法周轉無力清償系爭不動產
    貸款等語，顯見其當時已達不能以自己財產維持生活之程度
    ，被告戊○○為其女兒對其負扶養義務；又被告己○○○設
    戶籍於系爭不動產，且該不動產為其唯一不動產，有本院依
    職權調取其財產所得調件明細表及基本資料查詢在卷足憑（
    見本院卷第138 頁至141 頁及第199 頁之1） ，是系爭不動
    產係被告己○○○賴以居住使用；被告戊○○所列載系爭不
    動產買賣付款流程，其中92年9 月10日起至97年8 月11日止
    代償系爭不動產貸款本息共計94萬2,380 元云云，固據其提
    出華南銀行放款明細表1 紙在卷供參，惟縱令屬實，該款項
    是否屬於被告戊○○對被告己○○○扶養義務範疇之一部分
    ，不能無疑。被告將該款項全部列計抵充「買賣價金」，尚
    難採信。況依被告戊○○所述，其已代被告己○○○繳納系
    爭不動產貸款本息長達數年，如果自始並非基於履行扶養義
    務之意思，豈有不要求被告己○○○辦理系爭不動產所有權
    移轉登記，以確保其債權之理？參以，被告己○○○竟於與
    原告經高等法院成立訴訟上和解及刑事判決確定後，旋將系
    爭不動產以買賣原因，辦理不動產所有權移轉登記予被告戊○○【見不爭執事項(三)、(四)、(五)】，足徵被告間自始即無買
    賣系爭不動產之真意。準此，原告主張被告間系爭不動產買
    賣係通謀虛偽意思表示，堪予採信。
五、綜上，系爭不動產買賣既屬通謀虛偽意思表示，為無效之法
    律行為；而按債務人怠於行使其權利時，債權人因保全債權
    ，得以自己之名義，行使其權利，民法第242 條前段定有明
    文。被告戊○○取得系爭不動產登記原因為無效，其對被告
    己○○○即負有塗銷系爭不動產登記之義務。被告戊○○「
    怠於行使」塗銷系爭不動產所有權登記，原告為保全其債權
    ，依上揭規定，自得以自己之名義訴請塗銷。準此，原告依
    民法第87條、第242 條、第767 條、第113 條規定，先位請
    求確認被告間就系爭不動產登記應予塗銷，並回復登記為己○○○所有，洵屬有據，應予准許。
六、末按，預備訴之合併，係以當事人先位之訴有理由，為備位
    之訴裁判之解除條件；先位之訴無理由，則為備位之訴裁判
    之停止條件。而本件原告先位之訴既為有理由，其備位之訴
    部分，即毋庸併予審究，附此敘明。
七、本件事證已臻明確，兩造其餘爭點暨攻擊防禦方法，核與本
    件判決之結果無影響，爰不一一論述，併此敘明。
八、據上論結。本件原告之訴為有理由，依民事訴訟法第78條、
    第85條第1項前段，判決如主文。
中    華    民    國    98    年    7     月    20    日
                    民事第二庭法  官  張金柱
附表
┌───────┬─────────┬─────────┬─────┐
│收件文號      │土地地號及權利範圍│房屋建號及權利範圍│說明      │
├───────┼─────────┼─────────┼─────┤
│中壢地政事務所│中壢市○○○段舊社│建物門牌：中壢市中│1.原所有權│
│收件字號97年8 │小段127-135地號， │央西路2段150巷18號│人：被告魏│
│月14日壢登字第│面積1403㎡；同上小│2樓（建號：8122） │陳秋菊。  │
│338610號      │段127-128，面積   │                  │2.現登記所│
│              │10.18㎡。         │                  │有權人：被│
│              ├─────────┼─────────┤告戊○○。│
│              │權利範圍：均為萬分│權利範圍：全部    │          │
│              │之183。           │                  │          │
└───────┴─────────┴─────────┴─────┘
如對本判決上訴，須於判決送達後20日內向本院提出上訴狀（須
按對造人數提出繕本）。
以上正本證明與原本無異。
中    華    民    國    98    年    7     月    20    日
                              書記官  陳美宜

司法院資訊處製作；財團法人民間司法改革基金會備份。
